臺灣臺南地方法院交通事件裁定　　　　 96年度交聲字第579號
移送機關　　交通部公路總局嘉義區監理所臺南監理站
異議人即　　甲○○
受處分人
上列受處分人因違反道 路交通管理處罰條例案件，對於交通部公
路總局嘉義區監理所台南監理站民國96年7月4日所為之裁決處分
（處分案號：嘉監南字第裁74-CG0000000號）聲明異議，本院裁
定如下：
    主  文
原處分撤銷。
甲○○不罰。
    理  由
一、原處分意旨略以：受處分人即異議人甲○○（下稱異議人）
    所有車牌號碼八八八０－ＪＥ號自小客車，經人駕駛於民國
    九十六年五月十六日十四時九分在台北縣林口鄉○○○路與
    仁愛二路口，行車速限五十公里，經測時速六十六公里，超
    速十六公里，經員警逕行舉發後，再由原處分機關即交通部
    公路總局嘉義區監理所台南監理站（下稱原處分機關）依照
    道路交通管理處罰條例（下稱處罰條例）第四十條、第六十
    三條第一項之規定，裁處異議人罰鍰新臺幣（下同）一千六
    百元，並記違規點數一點。
二、本件異議意旨略以：異議人上開車輛業於二、三年前已典當
    於大成當鋪，後因未按期還款，車輛已被當鋪取走並賣給第
    三人，該車並未在異議人支配之下，其違規與異議人無涉，
    為此請求撤銷原處分等語。
三、經查：
（一）按當舖業之滿當期限，不得少於三個月，少於三個月者，
      概以三個月計之；滿期後五日內仍得取贖或付清利息順延
      質當；屆期不取贖或順延質當者，質當物所有權移轉於當
      舖業，為當舖業法第二十一條所明文。異議人於舉發單所
      載之違規時間，固係該違規車輛所登記之車主，有台北縣
      政府警察局舉發違反道路交通管理事件通知單在卷可參，
      惟異議人前已將該車典當予大成當舖，嗣典當到期無法取
      贖或辦理付息延期遭當鋪流當，該車於九十五年六月二十
      八日由大成當舖代售轉賣給連宏勝（住高雄市○○○路二
      七九號、身份證號Ｚ000000000）等情，有大成
      當舖提出之汽車買賣合約書（見本院卷第二十六頁）附卷
      可參，從而，異議人未於滿當期間內取贖或付清利息順延
      質當，已由收當之當舖取得所有權，其後輾轉轉賣他人，
      雖未至公路監理機關辦理車輛過戶登記，惟仍不影響該自
      小客車所有權移轉之法律效果。據此，異議人於本件違規
      時間僅為登記之車主，然該車確因嗣後之買賣由連宏勝持
      有，異議人非本件違規車輛之實際所有人甚明。
（二）按違反行政法上義務之行為非出於故意或過失者，不予處
      罰，行政罰法第七條第一項定有明文。又按行車速度超過
　    規定之最高時速者，係處罰汽車駕駛人，而非處罰汽車所
      有人，此觀諸處罰條例第四十條規定自明。異議人既非本
      件違規車輛之實際所有人，本件違規行為發生之時，異議
      人復因違犯刑事案件在監服刑，有卷附台灣高等法院被告
      前案紀錄表可佐，異議人對上開自小客車顯已無任何管領
      能力亦無管領之事實，且非舉發單所載之汽車駕駛人，對
      本件之交通違規自無任何故意、過失可言，自不得對此類
      登記名義上之汽車所有人加以處罰。
（三）雖有實務見解認為處罰條例中所稱之「汽車所有人」，如
      在該車輛正常登記使用中，原則上應即指車籍資料上所登
      記之車主而言，尚非指該車在民法上之真正所有權人。惟
      查，處罰條例並無車籍資料上所登記之車主即係汽車所
      有權人之明文，亦無排除民法動產取得所有權要件之規定
      ，況處罰條例第八十五條規定「本條例之處罰，其為吊扣
      或吊銷車輛牌照者，不因處分後該車輛所有權移轉、質押
      、租賃他人或租賃關係終止而免於執行」，足見處罰條例
      就車籍上登記之所有人與實際所有權人仍有區分甚明。
      目前交通違規舉發通知單及監理單位裁決書為符合行政程
      序法合法有效之送達，亦未以車籍登記之住址供作唯一認
      定住居所之標準，一般仍係以民法住居所概念認定（內政
      部警政署交通組九十四年二月十四日電子信箱函文參照）
      ，苟一以車籍資料上所登記之車主認定汽車所有人，而排
      除民法所有權變動之適用，另則排除車籍登記住址為認定
      住居所之唯一標準，仍以民法之規定認定住居所，歧異適
      用，尚非妥適。汽車過戶應依道路交通安全規則第二十
      二條辦理，苟實際已過戶，未依法辦理過戶，亦僅依處罰
      條例第十六條第一項第一款規定處罰汽車所有人新台幣九
      百元以上一千八百元下罰鍰，並無過戶不生效力之規定。
      故處罰條例稱「汽車所有人」並非專指車籍資料所登記之
      車主，車籍資料僅係監理機關對於車輛管理之行政登記事
      項，車籍資料上車主名稱登記，雖可據以作為該車所有人
      之判斷依據，然該車籍資料所登記之車主，並非當然即為
      民法上之真正所有權人。
（四）綜上，異議人已非上開違規車輛之實際所有人，且該等違
      規情事顯非可歸責於異議人，則原處分機關猶以該車輛登
      記情形，對異議人為前開裁罰，容有未洽，是異議人執此
      指摘原裁決處分不當，經核亦屬有理。應由本院將原處分
      撤銷，另為異議人不罰之諭知，以資適法。至於異議人因
      前開車輛未在占有中，是否涉有過戶未依規定申請異動登
      記之違規行為，自應由原處分機關查明處理，附此敘明。
四、據上論斷，應依道路交通管理處罰條例第八十七條第二項、
    道路交通案件處理辦法第二十條前段，裁定如主文。
中　　華　　民　　國　　96　　年　　12　　月　　19　　日
                  交通法庭法　官　鍾邦久
以上正本證明與原本無異。
如不服本裁定應於送達後5日內向本院提出抗告狀（應附繕本）
。
 　　                     書記官　陳慧玲
中　　華　　民　　國　　96　　年　　12　　月　　19　　日
